【裁判字號】    85,重訴,26
【裁判日期】    890106
【裁判案由】    侵權行為損害賠償
【裁判全文】
臺灣宜蘭地方法院民事判決                      八十五年度重訴字第二六號
    原      告    己○○○
    兼訴訟代理人  乙○○
    原      告    丙○○
                  丁○○
    右  二  人
    法定代理人    乙○○    住.
    被      告    戊○○身分.
                            住.
    訴訟代理人    甲○○    住.
右當事人間侵權行為損害賠償事件，本院判決如左：
    主      文
被告應給付原告己○○○新台幣壹佰壹拾陸萬伍仟陸佰肆拾玖元、原告丙○○新台幣
壹佰壹拾玖萬伍仟肆佰陸拾陸元、原告丁○○新台幣壹佰貳拾陸萬柒仟捌佰陸拾貳元
、原告乙○○新台幣壹佰陸拾玖萬玖仟參佰玖拾柒元，及均自民國八十五年五月三十
日起至清償日止，按年息百分之五計算利息。
原告其餘之訴均駁回。
訴訟費用由被告負擔百分之七十，其餘由原告己○○○負擔百分之十、原告丙○○負
擔百分之二、原告丁○○負擔百分之三、原告乙○○負擔百分之十五。
本判決第一項於原告己○○○、丙○○、丁○○、乙○○以新台幣參拾捌萬玖仟元、
參拾玖萬玖仟元、肆拾貳萬參仟元、伍拾陸萬柒仟元為被告供擔保後，得假執行；但
被告如於假執行程序實施前，以新台幣壹佰壹拾陸萬伍仟陸佰肆拾玖元、壹佰壹拾玖
萬伍仟肆佰陸拾陸元、壹佰貳拾陸萬柒仟捌佰陸拾貳元、壹佰陸拾玖萬玖仟佰玖拾
柒元為原告己○○○、丙○○、丁○○、乙○○預供擔保，得免為假執行。
原告其餘假執行之聲請均駁回。
    事      實
甲、原告方面：
  一、聲明：
    (一)被告應給付原告己○○○新台幣（下同）一百九十五萬九千八百九十二元；被
      告應給付原告丙○○一百三十六萬四千七百七十七元；被告應給付原告丁○○
      一百五十一萬六千零二十六元；被告應給付原告乙○○二百八十九萬零五百三
      十二元，均自附帶民事起訴狀繕本送達翌日起至清償日止，按年息百分之五計
      算利息。
    (二)訴訟費用由被告負擔。
    (三)原告願供擔保，請准宣告假執行。
  二、陳述：
    (一)被告戊○○基於殺人故意，於民國八十四年二月十日凌晨，在宜蘭縣羅東鎮○○○路三七七之十六號四樓，持刀殺死林順坑，刑事殺人案件經最高法院判處
      有期徒刑十二年確定在案，被告辯稱未殺死林順坑云云，顯與事實不符。
    (二)按故意或過失不法侵害他人之權利者，負損害賠償責任，民法第一百八十四條
      第一項定有明文；又不法侵害他人致死者，被害人之父母、子女及配偶，雖非
      財產上損害，亦得請求賠償相當之金額，民法第一百九十四條定有明文。本件
      原告己○○○為被害人林順坑之母親，原告丙○○、丁○○為被害人林順坑之
      子女，原告乙○○為被害人林順坑之配偶，因被害人驟然死亡，天人永隔，痛
      苦萬分，爰各請求精神慰撫金一百萬元。
    (三)又依民法第一百九十二條第一項規定：「不法侵害他人致死者，對於支出殯葬
      費之人，應負損害賠償責任。」，本件被害人林順坑被殺致死，原告乙○○支
      出殯葬費用（包括棺木、墓地、出殯費用）共四十二萬元，應由被告賠償。
    (四)又依民法第一百九十二條第二項規定：「被害人對於第三人負有法定扶養義務
      者，加害人對於該第三人亦應負損害賠償責任。」，本件被害人林順坑對於原
      告己○○○、乙○○、丙○○、丁○○負有法定扶養義務，依法得請求法定扶
      養費，以霍夫曼計算方式，餘命採用臺灣地區歷年簡易生命表平均餘命，並依
      八十四年度綜合所得稅之扶養親屬寬減額六萬八千元計算：
      1.乙○○部分（被害人之配偶，八十四年時為四十三歲，餘命為三十八年），
        依霍夫曼式計算，請求一百四十七萬五百三十二元。
      2.丙○○部分（被害人之長子，八十四年時為十四歲，六年後屆成年），依霍
        夫曼式計算，請求三十六萬四千七百七十七元。
      3.丁○○部分（被害人之長女，八十四年時為十一歲，九年後屆成年），依霍
        夫曼式計算，請求五十一萬六千零二十六元。
      4.己○○○部分（被害人之母親，八十四年時為六十一歲，餘命為二十年），
        依霍夫曼式計算，請求九十五萬九千八百九十二元。
    (五)被害人林順坑去世前，原告乙○○無工作，林順坑死亡後，原告乙○○在社區
      托兒所擔任廚工，月入一萬五千元，沒有其他收入；原告丙○○現就讀夜間部
      ，半工半讀；原告林孝忻目前就讀國中；至原告己○○○除被害人林順坑外，
      尚有三個女兒及一個兒子，其生活費用原係由其配偶蔡明蒼負責，惟目前兩人
      均已年邁，沒有工作，則由林順坑同父異母的弟弟蔡文雄負擔。
  三、證據：提出戶口名簿影本一件、戶籍謄本四份、喪葬費用收據五紙、臺灣地區
      歷年簡易生命表平均餘命一紙。
乙、被告方面：
  一、聲明：
    (一)原告之訴及假執行之聲請均駁回。
    (二)訴訟費用由原告負擔。
    (三)如受不利之判決，願供擔保，請准宣告免為假執行。
  二、陳述：
    (一)就原告主張：「被告以殺人之故意，於八十四年二月十日殺害林順坑」乙節，
      反駁如下：
      1.按本件刑事部分雖然判決被告有罪確定，惟民事訴訟有關事實之認定，並不
        受其影響，仍可由民事法院獨立判斷事實之真偽，此有最高法院判例可參，
        此合先陳明。
      2.本件林順坑之死亡，乃出於其自裁，並非被告所殺害，被告於刑事訴訟中已
        再三爭議，刑事案件在證據不足的情形下，遽然認定被告有罪，使被告蒙冤
        不白，難以心服，茲陳明事實如后：
        (1)刑案發生時間為八十四年二月十日凌晨十二時四十六分，被害人林順坑由
          其住所（羅東鎮○○○路三七七之十六號四樓）打電話給被告，要求被告
          去陪他喝酒，被告約凌晨一時多前往。被告到達後，見被害人大量飲酒，
          自甘消極墮落，一時傷心，而企圖撞牆自盡，但為被害人所阻止，當時地
          點在客廳，之後，被害人即激動地跑到廚房，不久，被告在客廳聽到被害
          人跌倒在地的響聲，始由客廳進入廚房，因當時不知被害人自裁，故拿起
          被害人手中的水果刀，檢查其雙手有無受傷，因被害人平日甚愛乾淨，乃
          用水稍微沖洗水果刀後，放到流理台上，繼而企圖叫醒被害人，因被害人
          呻吟，才發現被害人自裁之情形，被告一時驚慌，不知所措，故打電話回
          家找其配偶甲○○到現場幫忙將被害人送往羅東博愛醫院急救，詎料急救
          無效而死亡。
        (2)據法醫意見書證明：「刀子在刺入身體後有可能只能一點點血跡或沒有血
          跡。」，足證被告所稱未見刀子有血跡，並非謊言，被告拿起水果刀時，
          不知被害人自殺，於刀子放進流理台時前，先將刀刃洗淨，再放在流理台
          上，也是自然合理動作，如果要湮滅證據，應該清洗刀把之指紋，但被告
          並未清洗刀把，可證清洗刀刃，純粹是為收起水果刀先清乾淨之自然動作
          。被害人自殺時，廚房並未開燈，當時未看到白色Ｔ恤有無血跡，事實上
          血跡只是一點點，亦未看到刀痕破洞，應屬合理。
        (3)刑事判決中認定被害人係故意疏遠被告，致引起被告殺人動機，實屬無稽
          ，蓋事故發生前一天下午，被害人與被告及被告之丈夫甲○○尚在羅東公
          園一起放風箏，足證雙方一直維持往來和諧關係，且被害人為左右手並用
          之人，依據法醫在刑事案件之證言，被害人之傷勢以其左右單手或雙手均
          有可能造成，凡此兇手動作，以被告為一女子，並非職業兇手，豈可能為
          之，已足以證明被告並未殺害被害人。純係被害人因多項苦悶鬱積，酒醉
          意志薄弱而自殺，此從被害人死前大量飲酒及證人余淑芬、莊惠珍及曾錦
          堂等證言可知被害人確有苦悶。
        (4)苟真被告有殺人行為，應該是乘機逃離現場才對，豈可能於案發後，打電
          話叫自己先生趕來幫忙將被害人送醫，在在說明被害人確是自裁身亡，並
          非被告所殺。刑事判決中對於被告有利之證據，均未加以審酌，反而以男
          女孤處一堂，發生此一事件，而推斷係被告所殺，實屬冤屈。
    (二)就原告依民法第一百九十四條：「不法侵害他人致死者，被害人之父母子女及
      配偶，雖非財產上之損害，亦得請求賠償相當之金額。」，請求被告給付原告
      各一百萬元慰撫金部分，反駁如下：
      1.按最高法院十九年上字第九一六號判例：「不法侵害他人致死者，被害人之
        父母子女及配偶，雖非財產上之損害，原得對於加害人請求給付賠相當之金
        額，但須他人有不法加害之行為，方得對之為此請求。」，而如上所述，被
        害人林順坑之死亡，乃出於其自裁，並非被告所殺，被告既無加害行為，依
        上開判例自無賠償損害之義務。
      2.退步言，縱然被告蒙冤不白，被認定為有加害行為，惟依最高法院見解：「
        法院對於慰撫金之量定，應斟酌兩造之身分地位及經濟狀況等關係定之，不
        宜單以被害人與實施侵權行為之資力為衡量之標法。」（七十五年度台上字
        第二一六四號判決參照）、「法院對慰撫金之量定，應斟酌被害人暨其父母
        子女及配偶之身分地位，及經濟狀況等關係定。」（七十六年度台上字第一
        九Ｏ八號判決參照），而查本案被告目前入監服，已無資力及地位可言，至
        於原告就其身分、地位及經濟狀況等並未舉證之，則原告請求各一百萬元之
        精神慰撫金顯然過高。
      3.況被害人生前早已與原告乙○○感情破裂而分居多時，並已論及離婚（死者
        欲與乙○○離婚，乃因第三人余淑芬之關係，並非被告引起），則原告稱：
        「因被害人死亡，痛苦萬分」，顯然是無的放矢，其請求賠償一百萬元慰撫
        金，尤屬無理由。
    (三)就原告請求扶養費用部分，因林順坑之死亡，係其自裁行為所致，並非被告所
      殺，被告自無賠償之義務。
    (四)就原告請求殯葬費用部分，對原告所提出之收據不爭執，但被害人林順坑之死
      亡，既係出自其自裁行為，並非被告所殺，被告自無賠償之義務。
    (五)末依民法第二百一十七條規定：「損害之發生或擴大，被害人與有過失者，法
      院得減輕賠償金額或免除之。」，而查本件意外之發生，被害人與被告間發生
      不正常之男女關係，不能謂非毫無責任，其具有過失當無疑義，則依上開法條
      規定，原告至少應分擔百分之五十之責任，而應將賠償金額減輕一半。
  三、證據：提出刑事上訴理由狀影本一件。
丙、本院依職權調閱臺灣宜蘭地方法院檢察署八十四年度相字第六四號相驗卷宗、八
    十四年度偵字第七一八號偵查卷宗、本院八十四年度重訴字第四號殺人刑事卷宗
    、臺灣高等法院八十五年度上訴字第三一九九號殺人刑事卷宗、最高法院八十八
    年度台上字第二四九四號殺人刑事卷宗。
    理      由
一、按訴狀送達後，原告不得將原訴變更或追加他訴，但擴張或減縮應受判決事項之
    聲明即無礙，民事訴訟法第二百五十五條第一項、第二百五十六條第二款定有明
    文。查本件原告依侵權行為損害賠償請求權之法律關係，於八十五年五月十六日
    起訴聲明請求被告應給付原告一千二百萬元，及自起訴狀繕本送達翌日起至清償
    日止之法定遲延利息，嗣於八十八年十一月十五日遞狀減縮聲明請求被告應分別
    給付原告己○○○一百九十五萬九千八百九十二元、原告丙○○一百三十六萬四
    千七百七十七元、原告丁○○一百五十一萬六千零二十六元、原告乙○○二百八
    十九萬零五百三十二元，並未變更侵權行為損害賠償請求權之訴訟標的，亦不影
    響被告之攻擊或訴訟之終結，揆諸首揭規定，並無不可，合先敘明。
二、原告起訴主張被告基於殺人故意，於八十四年二月十日凌晨，在宜蘭縣羅東鎮○○○路三七七之十六號四樓，持刀殺死林順坑，刑事殺人案件經最高法院判處有
    期徒刑十二年確定在案，原告己○○○為被害人林順坑之母親、原告丙○○、丁○○為被害人之子女、原告乙○○為被害人之配偶，爰依民法第一百八十四條第
    一項、第一百九十二條第一項、第二項、第一百九十四條之規定，請求被告應分
    別給付原告己○○○精神慰撫金一百萬元及扶養費用九十五萬九千八百九十二元
    、原告丙○○精神慰撫金一百萬元及扶養費用三十六萬四千七百七十七元、原告
    丁○○精神慰撫金一百萬元及扶養費用五十一萬六千零二十六元、原告乙○○精
    神慰撫金一百萬元、殯葬費用四十二萬元及扶養費用一百四十七萬五百三十二元
    。被告則以林順坑之死亡，乃出於其自裁，並非被告所殺害，拒絕賠償等語，資
    為抗辯。
三、原告主張之事實，業據其提出戶口名簿影本一件、戶籍謄本四份為證，並陳明援
    用臺灣宜蘭地方法院檢察署八十四年度相字第六四號相驗卷宗、八十四年度偵字
    第七一八號偵查卷宗、本院八十四年度重訴字第四號殺人刑事卷宗、臺灣高等法
    院八十五年度上訴字第三一九九號殺人刑事卷宗、最高法院八十八年度台上字第
    二四九四號殺人刑事卷宗內之證據資料，被告除否認其有殺人行為外，對其餘事
    實不爭執，復經本院依職權調取臺灣宜蘭地方法院檢察署八十四年度相字第六四
    號相驗卷宗、八十四年度偵字第七一八號偵查卷宗、本院八十四年度重訴字第四
    號殺人刑事卷宗、臺灣高等法院八十五年度上訴字第三一九九號殺人刑事卷宗、
    最高法院八十八年度台上字第二四九四號殺人刑事卷宗核閱屬實，原告此部分之
    主張，自堪信為真實。
四、被告否認其有殺人行為，無非以(一)本件係被害人林順坑在其宜蘭縣羅東鎮○○○
    路三七七之十六號四樓住處廚房內自裁，被告當時在客廳，聽到被害人跌倒在地
    的響聲，始進入廚房，因不知被害人自裁，故拿起被害人手中的水果刀，並沖洗
    後放到流理台上，嗣因被害人呻吟，才發現被害人自裁之情形，被告一時驚慌，
    不知所措，故打電話回家找配偶甲○○到現場幫忙將被害人送往羅東博愛醫院急
    救，詎料急救無效而死亡；(二)據法醫意見書證明：「刀子在刺入身體後有可能只
    能一點點血跡或沒有血跡。」，足證被告所稱未見刀子有血跡，並非謊言，被告
    拿起水果刀時，不知被害人自殺，於刀子放進流理台時前，先將刀刃洗淨，再放
    在流理台上，也是自然合理動作，且被害人自殺時，廚房並未開燈，當時未看到
    白色Ｔ恤有無血跡，事實上血跡只是一點點，亦未看到刀痕破洞，應屬合理；(三)
    刑事判決中認定被害人係故意疏遠被告，致引起被告殺人動機，實屬無稽；(四)苟
    真被告有殺人行為，應該是乘機逃離現場才對，豈可能於案發後，打電話叫自己
    先生趕來幫忙將被害人送醫云云為由。然查：
  (一)被害人林順坑經法醫師吳木榮相驗解剖並經送請臺灣高等法院檢察署法醫中心鑑
    定結果，對被害人死亡看法主要為：「1.死者本身並無可致死之重大疾病，頭部
    左前葉之陳舊腦軟化病灶，應與其二十三歲之車禍後遺症有關。2.死者死前曾有
    飲酒，且有酒醉之傾向。3.死者右上腹部之刀傷為致命傷，導致大量之內出血，
    休克死亡。4.死者右上腹之刀傷為由右上向左下，由前向後，與一般慣用左手者
    之方向不吻合，即使以右手自刺腹部亦甚為少見，與一般自殺者刀刺之方向不相
    符合。5.戊○○清洗刀上血跡之行為，有違一般常理。6.死者之刀傷顯示刀刃向
    上，且身體與刀刃有相互移動之交互作用。7.死者腹部之刀傷與戊○○所提出之
    刀刃可以吻合。」，此有臺灣高等法院檢察署法醫中心八十四年三月三十一日（
    八四）高檢醫鑑字第一一一號鑑定書附於臺灣宜蘭地方法院檢察署八十四年度相
    字第六四號相驗卷（第六十三頁至第七十四頁）可稽。且鑑定證人吳木榮法醫師
    於偵查中經檢察官詢以：「從死者腹部刀傷之狀態判斷，本件自殺之可能性有多
    少」時，證稱：「由死者刀傷之方向及一般自殺者慣用之方向判斷，自為之可能
    性甚低，且不常見，若加上死者慣用左手之事實，機會更小，所以依我專業判斷
    及解剖複驗結果，本件應屬他為之可能性較高，應排除自殺之可能性。」等語（
    臺灣宜蘭地方法院檢察署八十四年度偵字第七一八號偵查卷第七十五頁反面），
    及於本院刑事庭證稱：本件如慣用左手之人機率很小，慣用右手者則有可能，但
    很少見，如要用雙手自殺而言，可能性較小，因為左手要拉至很高之位置等語（
    本院八十四年度重訴字第四號刑事卷第一一九頁反面），參以被害人林順坑奉調
    台北縣三芝國小，並非被迫改調，而係自動請調他縣市任教等情，亦據證人即北
    成國小校長黃榮坤於偵查中結證屬實（前揭相驗卷第十七頁），並有臺灣區八十
    三學年度第二期國小教師請調他縣市服務協調會協議結果名冊、宜蘭縣政府派令
    及死者林順坑請調他縣市服務申請表各一紙附於本院八十四年度重訴字第四號刑
    事卷（第一七四頁至第一七九頁反面、第一八三頁）可佐，及證人曾錦堂、林平
    於本院刑事庭及臺灣高等法院刑事庭訊問時，證稱被害人林順坑生前之情緒並不
    穩定，心情亦非良好，惟其並無任何自殺之傾向或徵兆等語明確，足認被害人並
    無自殺之傾向及理由，縱其生前曾因心情不好而飲酒，然並非必然導致產生意志
    薄弱而持刀自殺，被告辯稱被害人林順坑係自殺云云，委無足採。
  (二)被告自八十二年間起即與被害人林順坑有感情問題，並發生不正常關係，八十三
    年十月間，因被害人林順坑另與寡居之余淑芬交往曾引起被告不滿，二人並為此
    發生不快，被告甚且逼迫被害人林順坑將其所有自用小客車轉讓被告以抵償三十
    萬元之借款，且曾尋求北成國小之教務主任吳文欽代為出面化解死者與余淑芬之
    關係等情，已據證人蔡文雄、吳文欽分別於偵查中證述在卷（前揭相驗卷第十五
    頁、第十七頁），且為被告於偵查中所自承（前揭相驗卷第卅一頁反面、偵查卷
    第八十八頁）。又被告在獲悉被害人林順坑與另一女子余淑芬過從甚密後，曾向
    被害人林順坑提出警告稱：若再見到被害人與余淑芬在一起，要駕車將其二人一
    起撞死等情，亦經證人余淑芬於警訊時證述明確（前揭相驗卷第五十五頁）。再
    被告於八十四年二月九日晚上獲悉被害人偕同原告乙○○、丙○○、丁○○一同
    參與其姊邀宴後，曾為此與被害人在電話中發生爭執，嗣於趕赴被害人住處後，
    又為此再與被害人爭執甚烈等情，復據原告乙○○及證人蔡文雄於偵查中證述甚
    詳（前揭相驗卷第十一頁、第十五頁），且為被告於偵查中所供認（前揭相驗卷
    第廿九頁、偵查卷第八十九頁至第九十頁反面），顯然被告係因無法容忍被害人
    林順坑對其疏遠卻另與其他女子往來而萌生殺人之犯意，應可認定。
  (三)本件命案發生時，僅被告一人在場，為被告所自承，且：
    1.依被告於警訊及偵查初訊時均稱：伊與被害人林順坑係同事關係，且為很知己
      之談心朋友，被害人即將被調往三芝國小並遭同事言語諷刺及其姊夫曾告以三
      十九歲有一劫難甚難躲過等事而心情惡劣，是（十）日凌晨一時三十分許，伊
      接獲被害人電話，被害人已喝了很多酒，並要伊前去陪伴他，伊乃在告知其夫
      甲○○並徵得同意後赴被害人住處，凌晨二時許伊抵達被害人住處時，便見被
      害人倒在廚房，經檢視後才發現被害人以刀自殺，伊隨即撥電話通知其夫前往
      ，並合力將被害人送醫等語；繼於偵查中則改稱：伊於是日凌晨一時三十分許
      接獲被害人電話，隨即前往被害人住處，到達後，被害人在客廳邀其喝酒，伊
      因被害人甚為消極墮落且屢勸不改，而數落被害人不是，並提議二人不如分手
      ，不料被害人竟獨自走到廚房，伊隨即聽到被害人倒地聲響而前往查看，經撥
      開被害人雙手取下水果刀並加以清洗後，始發現被害人腹部鼓起一小包，伊乃
      立即撥電話請其夫甲○○前往幫忙將被害人送醫等語；嗣於本院刑事庭訊問時
      ，復改稱：當天（十日）凌晨零時四十分許，伊接獲林順坑之電話希望伊前去
      陪伴，伊乃騎乘機車前往林順坑之住處，抵達後林順坑在客廳喝酒，並要伊陪
      其喝酒，伊告以如果要喝酒就找伊夫甲○○一起喝，言談間林某談及外面聽到
      許多風風雨雨，伊乃數落林某不要消極墮落，且提議二人不如分手，林某不答
      應，之後伊言這樣不行，那樣也不行，不如伊去撞牆好了，當時林順坑將伊拉
      至沙發上後，獨自走進廚房，伊聽見一聲碰撞聲，乃進入查看，見林某倒於垃
      圾筒旁，雙手握刀置於胸前，伊撥林某雙手，將刀子放在流理台上，叫林某無
      反應，當時伊以為林某喝醉，並無見到血跡，嗣後伊摸到刀子上好像有油漬，
      乃將刀子清洗，之後伊聽到林某發出喔喔之聲音，伊乃前去摸林某身體，發現
      林某腹部鼓起凸凸形狀等語；被告對於何時抵達被害人住處、何時發現被害人
      倒地及經過情形，前後供述不一，且其處理方式諸如未先檢視被害人身體有無
      受傷而先清洗水果刀，未即時電召救護車而先找連絡其夫甲○○等等，顯與常
      情有違，均不足為被告有利之認定。
    2.被害人係於八十四年二月十日凌晨二時二十分許，始經被告及其夫甲○○合力
      送抵羅東博愛醫院，到醫院前被害人即已死亡，此有羅東博愛醫院急診病歷表
      、急診護理評估表各一紙附於前揭相驗卷第四十二頁可憑；又被害人於送抵醫
      院時，其自傷口疝脫腹腔外之腸繫膜及小腸已呈乾狀，亦據證人即當時診治死
      者之羅東博愛醫院急診室外科總醫師何慶良證述明確（前揭相驗卷第十九頁至
      第廿頁、本院刑事卷第四十八頁反面至第五十頁）。按人體內小腸或腸繫膜會
      疝脫出腹腔外，主要係因腹腔內、外壓力差別所致，當腹腔內有出血或腸腫脹
      時，均可使小腸或腸繫膜疝脫出腹腔外，本件從被害人腹內出血達三千三百西
      西之狀態判斷，其小腸及腸繫膜疝脫出傷口，在無外力壓迫腹部情形下，約需
      十至二十分鐘，另在一般有通風設備之情況下，小腸及腸繫膜暴露在空氣中，
      約需三十分鐘至一小時才呈乾狀，假如被害人疝脫之小腸及腸繫膜有白色Ｔ恤
      上衣遮蓋而未暴露在外，則需更久之時間才會呈現乾狀，亦據鑑定證人吳木榮
      法醫師於偵查中詳述在卷（前揭偵查卷第七十五頁）。又被害人腹部受有刀創
      後，在場之被告及隨後趕到之甲○○，均未曾掀開被害人之上衣查看傷勢，此
      為被告及其夫於偵查一再陳明。而本件依被告與被害人住處之電話通話紀錄（
      前揭偵查卷第卅五頁至第五十五頁）顯示，案發當天（十日）僅有二通電話紀
      錄，且該二通電話均係由被害人住處撥至被告住處，其中第一通電話之通話時
      間係凌晨零時四十六分十五秒至二十六秒，係被害人林順坑電請被告前往其住
      處，第二通電話之通話時間為凌晨二時零三分五十九秒至二時零四分二十一秒
      ，係被告於案發後電請其夫甲○○前往協助將被害人送醫，為被告所是認，並
      經證人即被告之夫甲○○於偵查中證述無訛。被告復於本院刑事庭訊問時自承
      當天其係騎乘機車前往被害人住處，出門時時鐘已鐘響凌晨一點，且由其住處
      至被害人住處後約十至二十分鐘即發生刀刺腹部事故等情（本院刑事卷第九十
      一頁），顯示被害人於當天凌晨一時二十五分許即已發生刀刺事故，而被告竟
      遲至同日凌晨二時零三分五十九秒，始電告其夫甲○○前往協助將被害人送醫
      ，倘被害人確係自殺，依被告與被害人間關係密切之程度觀之，被告應不可能
      拖延如此久之時間，始將被害人送醫。況被告之夫甲○○於偵查中經檢察官命
      其模擬送醫過程時，被告之夫甲○○確於接獲電話後十五分鐘內，即與被告合
      力將被害人送抵羅東博愛醫院，有模擬演練錄影紀錄一紙及錄影帶一捲在前揭
      偵查卷內可參。足認本件應係被告於持刀刺傷被害人右上腹部後，清理現場並
      清洗兇刀後，始電請不知情之甲○○前往協助將被害人送醫，以掩飾其殺人犯
      行。
  (四)綜上，被害人林順坑既無自殺之傾向及理由，依鑑定證人吳木榮法醫師之證詞，
    被害人亦無自殺之可能，且本件命案發生時，僅被告一人在場，被告復有因無法
    容忍被害人對其疏遠卻另與其他女子往來而萌生殺意之動機，並有被告所提出與
    被害人腹部刀傷相符之水果刀一把扣案可資佐證，而被害人林順坑確因腹部遭利
    刃刺穿腸繫膜大血管導致大出血休克死亡，亦經檢察官督同法醫師相驗及解剖鑑
    定無訛，有勘驗筆錄、解剖筆錄、相驗屍體證明書及臺灣高等法院檢察署法醫中
    心出具之鑑定書附在前揭相驗卷內可稽，被告殺人之犯行，應堪認定。被告並因
    殺人罪，經本院判處有期徒刑十二年，褫奪公權八年，及經臺灣高等法院、最高
    法院駁回被告之上訴確定，目前在監執行。原告據此訴請被告負侵權行為損害賠
    償責任，自屬有據。
五、次按不法侵害他人致死者，對於支出殯葬費之人，亦應負損害賠償責任；被害人
    對於第三人負有法定扶養義務者，加害人對於該第三人亦應負損害賠償責任，民
    法第一百九十二條第一項、第二項定有明文。又不法侵害他人致死者，被害人之
    父、母、子、女及配偶，雖非財產上之損害，亦得請求賠償相當之金額，同法第
    一百九十四條亦有明文。原告既得請求被告賠償其等之損害，已如前述，茲應審
    酌者，為原告所得請求被告賠償之金額，爰分述如左：
  (一)殯葬費部分：
    原告乙○○主張其因被害人林順坑死亡已支出殯葬費用四十二萬元，提出收據五
    紙為證，被告對前揭收據之真正固不爭執，惟按被害人所須支出之殯葬費，應衡
    量其身分、地位及經濟狀況與實際上是否必要而定之，樂隊費用、追悼超薦費並
    非必要費用（最高法院四十五年台上字第四二Ｏ號、五十年台上字第一四六四號
    、四十八年台上字第七九八號判決參照）。查依原告乙○○所提收據之記載，其
    中吹鼓手一萬二千元、西樂一萬六千元、漢樂一萬六千元、孝女八千元、孝男一
    萬元、中西合奏三萬二千元、做功德四次及誦經三次計九萬三千元等等，合計十
    八萬七千元，核非屬殯葬之必要費用，原告乙○○復未舉證習俗上有此必要，應
    予扣除，則原告乙○○此部分之請求，於二十三萬三千元之範圍內為必要，應予
    准許，逾此部分之請求，非有理由，應予駁回。
  (二)扶養費部分：
    1.原告丙○○、丁○○為被害人林順坑與原告乙○○所生之子女，丙○○係七十
      年九月三日出生，丁○○為七十三年七月二十一日出生，於林順坑八十四年二
      月十日死亡時，丙○○年僅十三歲，丁○○年僅十歲，均不能維持生活且無謀
      生能力，依民法第一千一百一十四條、第一千一百一十五條及第一千一百一十
      七條規定，須被害人林順坑與原告乙○○共負法定扶養義務至成年，是其等自
      得請求被告賠償扶養費用至成年時止。是原告丙○○受扶養之期間為六年六個
      月又二十三日，原告丁○○受扶養之期間為九年五個月又十日，依八十四年度
      財政部公布之扶養親屬寬減額每人每年六萬八千元計算其一年得請求之扶養費
      用，按霍夫曼計算法，計算原告丙○○可得請求扶養之金額為一十九萬五千四
      百六十六元（小數點以下四捨五入，以下均同）（即{(68000×5.00000000)＋
      [0.5× (6.00000000-0.00000000) ]}除以2（由被告與原告乙○○平均分擔）
      =195466），原告丁○○可得請求扶養之金額為二十六萬七千八百六十二元（
      即{(68000×7.00000000) +[ 0.42× (8.00000000-0.00000000) ]}除以2（由
      被告與原告乙○○平均分擔)=267862），是故原告丙○○此部分之請求於一十
      九萬五千四百六十六元範圍內、原告丁○○此部分之請求於二十六萬七千八百
      六十二元範圍內為有理由，逾此部分之請求，則無理由。
    2.原告乙○○為被害人林順坑之配偶，按直系血親尊親屬受扶養之權利，為最優
      先之順序，而受扶養權利者，固以不能維持生活而無謀生能力者為限，但該無
      謀生能力之限制，於直系血親尊親屬不適用之，民法第一千一百十六條、第一
      千一百十七條之規定自明。又夫妻互負扶養之義務，其負扶養義務之順序與直
      系血親卑親屬同，其受扶養權利之順序與直系血親尊親屬同，民法第一千一百
      一十六條之一定有明文，而夫妻互受扶養權利之順序，既與直系血親尊親屬同
      ，自不以無謀生能力為必要，然仍應受「不能維持生活」之限制。原告乙○○
      主張伊於林順坑死亡前為家庭主婦，仰賴林順坑之收入維生，於林順坑死亡後
      從事社區托兒所廚工，一個月收入約一萬五千元，尚有子女待扶養等情，迭據
      其於審理時陳明在卷，被告就此亦不爭執，原告乙○○客觀上即有不能維持生
      活之情形，依民法第一千一百十七條之規定，即有受其配偶林順坑扶養之權利
      。又原告乙○○為四十二年八月十六日生，此有戶籍謄本在卷可稽，於八十四
      年二月十日林順坑死亡時為四十一歲，依臺灣地區歷年簡易生命表平均餘命所
      示，尚有平均餘命三十九年，林順坑係四十六年五月六日出生，死亡時三十七
      歲，依上表平均餘命尚有三十九年，原告乙○○應有三十九年可得受扶養，原
      告丙○○係七十年九月三日出生、原告丁○○係七十三年七月二十一日出生，
      依法自成年時起均應負扶養原告乙○○之義務，惟因丙○○、丁○○於林順坑
      死亡時分別年僅十三歲、十歲，其於成年前顯無負擔扶養原告之能力，故原告
      乙○○請求依八十四年度之扶養親屬寬減額為每人每年六萬八千元計算其每年
      受扶養之金額，按霍夫曼計算法，計算其可得請求扶養之三十九年期間，前六
      年之金額為三十六萬四千七百七十七元（即68000元×霍夫曼係數5.0000000
      =364777.1736），應由被告負擔，第七年至第九年間之金額為十五萬一千二百
      四十九元（即68000元×霍夫曼係數（7.0000000-0.0000000) =151249.4828）
      ，應由被告與原告丙○○平均分擔各為七萬五千六百二十五元，後三十年之金
      額共九十七萬七千九百八十六元（即68000元×霍夫曼係數（21.0000000-
      0.0000000）= 977985.9756），由被告與原告丙○○、丁○○三人平均分擔各
      為三十二萬五千九百九十五元，是故原告乙○○此部分之請求於七十六萬六千
      三百九十七元之範圍內為有理由，逾此部分之請求，則無理由。
    3.原告己○○○為被害人林順坑之母親，按受扶養權利人，以不能維持生活而無
      謀生能力者為限之限制，固如前述，然無謀生能力之限制，於直系血親尊親屬
      不適用，民法第一千一百十七條定有明文。原告己○○○現因年邁無工作，仰
      賴死者林順坑與其兄弟姊妹扶養，客觀上顯然不能維持生活，被告就此亦未爭
      執，原告己○○○依前開規定即有受扶養之權利。原告己○○○為二十四年八
      月二十八日生，此有戶籍謄本在卷可稽，於八十四年二月十日林順坑死亡時為
      五十九歲，依臺灣地區歷年簡易生命表平均餘命所示，尚有平均餘命二十一年
      ，林順坑係四十六年五月六日出生，死亡時三十七歲，依上表平均餘命尚有三
      十九年，原告己○○○應有二十一年可得受扶養，故其請求依八十四年度之扶
      養親屬寬減額每人每年六萬八千元計算其每年受扶養之金額，按霍夫曼計算法
      ，計算其得請求受扶養之金額為九十九萬三千八百九十三元（即68000元×霍
      夫曼係數14.0000000=993892.5424），又原告己○○○另有配偶蔡明蒼及子女
      蔡文雄、林月、林秀合、林采君，有戶口名簿影本及戶籍謄本在卷可按，彼
      五人依民法第一千一百十五條、第一千一百一十六條之一之規定應與被害人林
      順坑共同負扶養義務，是原告己○○○僅能向被告請求扶養費六分之一即一十
      六萬五千六百四十九元，原告己○○○此部分之請求於一十六萬五千六百四十
      九元之範圍內為有理由，逾此部分之請求，則無理由。
  (三)慰撫金部分：
    原告己○○○為死者林順坑之母，原告丙○○、丁○○為死者林順坑之子女，原
    告乙○○為死者林順坑之配偶，均已如前述，因死者林順坑驟然死亡，天人永隔
    ，痛苦萬分，各請求被告給付精神慰撫金一百萬元等語。經查原告遽遭喪失至親
    之鉅變，全家生活頓失所依，境況堪憐，被告於事發後復未能表示善意與原告和
    解，經民、刑事訴訟興訟經年，原告精神上所受痛苦不可言諭，爰審酌原告己○○○目前年邁無工作，原告丙○○現為夜間部學生，半工半讀，原告丁○○則就
    讀國中，原告乙○○教育程度為高職畢業，現從事社區托兒所廚工工作，收入不
    高，且其於六十九年九月二十日與被害人林順坑結婚，於八十二年十二月間始與
    被害人分居，及被告之教育程度為專科畢業，入監執行前為北成國小教師，目前
    雖在監執行無工作，惟仍具有相當之勞動能力等一切情狀，認原告己○○○、丙○○、丁○○各請求一百萬元之精神慰撫金，核無不當，應予准許，原告乙○○
    請求一百萬元之精神慰撫金，則稍嫌過高，應予核減為七十萬元，方屬公允，其
    逾此數額之請求，為無理由。
    綜上所述，原告己○○○所得請求之金額，有扶養費一十六萬五千六百四十九元
    、精神慰撫金一百萬，合計一百一十六萬五千六百四十九元；原告丙○○所得請
    求之金額，有扶養費一十九萬五千四百六十六元、精神慰撫金一百萬，合計一百
    一十九萬五千四百六十六元；原告丁○○所得請求之金額，有扶養費二十六萬七
    千八百六十二元、慰撫金一百萬，合計一百二十六萬七千八百六十二元；原告乙○○所得請求之金額，有殯葬費用二十三萬三千元、扶養費七十六萬六千三百九
    十七元、精神慰撫金七十萬元，合計一百六十九萬九千三百九十七元。
六、末按損害之發生或擴大，被害人與有過失者，法院得減輕賠償金額或免除之，民
    法第二百十七條第一項固有明文；然侵權行為人主張被害人與有過失，請求適用
    過失相抵規定者，自應對此有利於己之事實舉證責任。本件被害人林順坑係因被
    告故意殺害而死亡，已如前述，被告辯稱因被害人與被告間發生不正常之男女關
    係所致，主張被害人對其死亡結果具有過失云云，然被害人與被告間有不正常之
    男女關係，亦僅生妨害家庭之刑事責任及道德倫理非難之結果，衡諸社會常情及
    經驗法則，尚難認被害人與被告間有不正常男女關係與被告之殺人行為、被害人
    之死亡結果有因果關係存在，此外，被告亦未能舉證證明被害人對其被告殺人致
    死之結果，有何過失行為，其自不得對為間接被害人之原告主張過失相抵原則之
    適用。
七、從而，原告之請求，在被告應給付原告己○○○一百一十六萬五千六百四十九元
    、原告丙○○一百一十九萬五千四百六十六元、原告丁○○一百二十六萬七千八
    百六十二元、原告乙○○一百六十九萬九千三百九十七元，及均自附帶民事起訴
    狀繕本送達翌日即八十五年五月三十日起至清償日止，按年息百分之五計算利息
    ，為有理由，應予准許；逾此部分之請求，即屬無據，應予駁回。
八、兩造陳明願供擔保，分別聲請宣告假執行及免為假執行，經核原告勝訴部分，並
    無不合，爰酌定相當之擔保金額，准許之；至於原告敗訴部分，既經駁回，其假
    執行之聲請失所附麗，應併予駁回。
據上論結，原告之訴一部為有理由，一部無理由，依民事訴訟法第七十九條但書、第
三百九十條第二項、第三百九十二條，判決如主文。
中      華      民      國    八十九    年      一      月      六      日
                                  臺灣宜蘭地方法院民事庭
~B法      官  陳盈如
右正本證明與原本無異。
如不服本判決，應於判決送達後廿日內向本院提出上訴狀。（應附繕本）
中      華      民      國    八十九    年      一      月      十      日
~B法院書記官  林竹根


司法院資訊處製作；財團法人民間司法改革基金會備份。
